臺灣高等法院臺南分院民事判決
108年度重勞上更一字第1號
上  訴  人  臺中榮民總醫院嘉義分院

法定代理人  李世強  
訴訟代理人  李慶松律師
            林春發律師
被上 訴 人  李○○即陳欣蘭之承受訴訟人

兼  法  定
代  理  人  李育明即陳欣蘭之承受訴訟人

共      同
訴訟代理人  蕭道隆律師
            唐淑民律師
            陳坤未  
上列當事人間請求損害賠償事件，上訴人對於中華民國104年1月
28日臺灣嘉義地方法院第一審判決(103年度重勞訴字第2號)，提
起上訴，判決後經最高法院發回更審，並為訴之減縮，本院於11
0年9月30日言詞辯論終結，判決如下：
    主  文
原判決關於命上訴人給付逾新臺幣伍佰萬捌仟陸佰柒拾捌元本息
，及該部分假執行之宣告暨訴訟費用（除確定部分外）之裁判均
廢棄。
上開廢棄部分，被上訴人在第一審之訴及假執行之聲請均駁回。
其餘上訴駁回。
第一（除確定部分外）、二審及發回前第三審訴訟費用由被上訴
人連帶負擔十分之三，餘由上訴人負擔。
    事實及理由
壹、程序方面：
   ㈠按當事人死亡者，訴訟程序在有繼承人承受其訴訟以前，當
     然停止；民事訴訟法第168條定有明文。第168條所定之承
     受訴訟人，於得為承受時，應即為承受之聲明。他造當事
     人，亦得聲明承受訴訟；同法第175條亦有明定。查原被上
     訴人陳欣蘭於原審起訴後已於民國（下同）106年5月1日亡
     故，由其繼承人即被上訴人李○○、李育明等人聲明承受訴
     訟，並提出戶籍謄本、繼承系統表等附卷可稽（見本院卷
     一第65至73頁），核無不合，應予准許。
   ㈡又第二審程序中為訴之變更或追加，非經他造同意，不得為
     之，但減縮應受判決事項之聲明者，不在此限；民事訴訟
     法第446條第1項、第255條第1項第3款分別定有明文。本件
     陳欣蘭於原審請求命上訴人給付其金額新臺幣（下同）26,
     809,432元及自起訴狀繕本送達翌日起至清償日止按年息百
     分之5計算之利息，陳欣蘭死亡後，被上訴人等於110年4月
     26日減縮前揭應受判決事項聲明之範圍金額為7,208,678元
     本息（見本院卷二第245至247頁，但更正慰撫金之請求為3
     00萬元、醫療費319,900元之陳述，並流用原勝訴部分金額
     範圍），依上開說明，應予准許。
貳、實體方面：
一、被上訴人主張：
  ㈠陳欣蘭自94年10月19日起受雇於上訴人醫院，擔任加護病房
    護理工作，於99年10月間已懷孕30週，詎上訴人明知陳欣蘭
    產期將至，竟仍排定陳欣蘭夜班工作，並長期要求護理人員
    加班，使陳欣蘭自同年9月20日起至10月24日止應休假而未
    休假之累積時數，由原68小時累積至135.5小時，而有違反
    保護他人法律之行為，致使陳欣蘭於同年10月27日輪值夜班
    時，因上訴人對於加護病房人力不足情形未為改善及適當配
    調支援，致使陳欣蘭長期精神緊張及工作疲勞累積下，於99
    年10月27日輪值夜班時，因頭痛、嘔吐不適，併發「顱內動
    靜脈畸形瘤破裂及腦室出血併水腦」「小腦及腦室出血併水
    腦症」等情（下稱系爭病情），雖經手術及住院治療，仍有
    意識不清之後遺症及管路存留（氣切管、算胃管），嗣經行
    政院勞工委員會職業疾病鑑定委員會（下稱行政院職業疾病
    鑑委會）於102年5月21日認定屬職業災害。陳欣蘭因此而受
    有26,809,432元之損害（即包括增加生活上需要看護費之損
    害16,558,869元、勞動能力損失9,431,981元、精神慰撫金1
    00萬元，而扣除181,418元薪資）。
　㈡勞工因遭遇職業災害而致死亡、失能、傷害或疾病時，雇主
    應予補償。嗣於審理中陳欣蘭死亡，承受訴訟之被上訴人等
    減縮請求之金額：
㈠1.醫療費用部分：請求金額319,900元（不含中醫診所、殯葬費
    用部分）。
　2.增加生活上需要之看護費用部分：陳欣蘭系爭病情後，自99
    年10月27日起至同年11月17日12時以前，因住加護病房共計
    16日，此部分看護費不計入；自同年月17日12時後起至同年
    月26日12時止，合計9日金額17,100元；自同年月26日起至1
    00年8月21日止，合計261天(一日看護費為2000元），金額5
    22,000元；自同年月22日起至106年5月1日止，5年8個月又9
    天，換算為68.3個月，因無收據，故同意依上訴人醫院附設
    護理之家（下稱護理之家）函文，以每月19,623元為計算看
    護費，總金額為1,340,251元；以上合計看護費1,879,351元
    。因其嗣後始取得陳欣蘭在進入護理之家之前之相關看護單
    據，故在此更正前開看護費請求，並撤銷其於審理中同意按
    每月19,623元計算看護費之自認。
　3.勞動能力減損部分（已扣除死亡後部分）：陳欣蘭自系爭病
    情後至106年5月1日肝癌病逝前，計6年6個月又7日（即78.2
    3個月）。陳欣蘭經治療後，意識不清，構成殘廢等級第1級
    勞動能力減損百分之百，按陳欣蘭發生事故當時平均月薪為
    38,241元，則計算此勞動能力減損部分之金額為2,991,593
    元，再扣除上訴人在系爭病情發生後，仍繼續支付陳欣蘭薪
    資，合計181,418元，則被上訴人等得請求2,810,175元（38
    ,241×78.23-181,418=2,810,175)。
　4.精神慰撫金部分：陳欣蘭身受肝癌折磨長達2年多死亡，原
    審僅准80萬元，故更正請求慰撫金金額為300萬元。
　5.又扣除陳欣蘭自勞工保險局受領傷病給付104,748元、失能
    給付696,000元，合計800,748元。依上，其可請求之賠償金
    額為7,208,678元。至行政院職業疾病鑑委會之鑑定結果，
    就屬勞工職災認定之鑑定意見，較「衛福部醫審會所為之鑑
    定意見」為專業、正確。
  ㈢陳欣蘭爰依職業災害勞工保護法（下稱職災保護法）第7條、
    勞動基準法（下稱勞基法）第59條、民法第184條第2項、19
    3條第1項及第195條第1、2項規定，爰求為判決：上訴人應
    給付陳欣蘭26,809,432元及均自起訴狀繕本送達翌日起至清
    償日止，按年息5%計算之利息，並陳明願供擔保請准宣告假
    執行。
　㈣原審為陳欣蘭勝訴部分（即16,178,408元本息）判決，尚無
    不合；爰對上訴人之上訴，（經減縮後）答辯聲明：上訴駁
    回（本院前審就原判決關於命上訴人給付部分全部廢棄，並
    駁回陳欣蘭之附帶上訴，案經陳欣蘭等上訴，最高法院就本
    院前審關於駁回陳欣蘭之訴及其附帶上訴部分全部廢棄，惟
    駁回李育明、李○○、陳坤未、陳徐美濃等之上訴，該部分已
    告確定。至陳欣蘭附帶上訴部分，已經被上訴人等撤回，上
    訴人表示同意在案；陳欣蘭在原審敗訴及減縮部分合計19,6
    00,754元本息已告確定）。
二、上訴人則抗辯以：
  ㈠被上訴人本件請求，業已罹於時效而消滅。又系爭病情非因 
    執行職務所導致，亦非因伊之工作安排及工作負擔所致，縱
    認伊應負損害賠償責任，陳欣蘭亦與有過失，應可抵免伊全
    部之賠償責任；又衛生福利部醫事審議委員會（下稱醫審會
    ）於105年7月28日函檢送第0000000號鑑定書（下稱醫審會
    鑑定）表示目前無醫學文獻證實腦部動靜脈畸形瘤破裂為精
    神緊張或疲累所致等語，資為抗辯。
　㈡依上，上訴聲明：1.原判決不利於上訴人部分廢棄；2.上開
    廢棄部分，被上訴人在第一審之訴及假執行之聲請均駁回。
三、兩造不爭執之事實（本院卷二第350-354頁）：
  ㈠被承受訴訟人陳欣蘭於99年10月27日輪值夜班時，因系爭病
    情，經手術及住院治療，仍有意識不清之後遺症及管路存留
    。系爭病情嗣於102年5月21日經行政院職業疾病鑑委會認定
    屬職業災害，陳欣蘭據以受領傷病給付104,748元。
  ㈡陳欣蘭自94年10月19日起受雇於上訴人醫院，擔任加護病房
    護理工作，並於99年10月間已懷孕30週，上訴人明知陳欣蘭
    產期將至，仍排定陳欣蘭擔任小夜班工作。
  ㈢陳欣蘭自99年9月20日起至同年10月24日止，應休假而未休假
    累積時數，自原本68小時累積至135.5小時。
  ㈣陳欣蘭00年0月00日生，於系爭病情發生時為30歲又4個月，
    二專畢業，原擔任護理師，月薪約38,000元，名下有股票2
    筆，無不動產、汽車，平均餘命尚有53.58歲。
  ㈤財團法人天主教聖馬爾定醫院（下稱聖馬爾定醫院）職業醫
    學科100年4月6日之診斷證明書醫囑欄，確有記載：陳欣蘭
    因加班時數、照護病人及處理病人死亡情形明顯增加，應足
    以造成短期及長期工作的精神緊張及疲勞累積，在無其他外
    傷或非工作相關之外在環境因素下，應可判斷為與職業相關
    。
  ㈥行政院勞工委員會（下稱勞委會）102年5月14日勞安3字第10
    201457394號函相關內容如下：
  ⒈主旨：有關陳欣蘭君疑因從事護理輪班工作致系爭病情是否
    屬職業疾病鑑定案，經本會職業疾病鑑定委員會鑑定決定為
    「執行職務所致疾病」。
  ⒉說明二、本案經送請各鑑定委員進行第1次書面審查，共計15
    位委員回覆意見，其中2位委員認屬職業疾病、4位委員認屬
    執行職務所致疾病、4位委員認非屬以上二者疾病、5位委員
    認就現有資料無法確定，未達全體委員意見相同者4分之3以
    上，無法做成鑑定決定。另依委員第1次書面審查意見，經
    補充資料後，再送請各鑑定委員進行第2次書面審查，共計1
    3位委員回復審查意見，其中1位委員認屬職業疾病，5位委
    員認為屬執行職務所致疾病、7位委員認定非屬以上二者疾
    病，未達委員意見相同者3分之2以上，仍無法做成鑑定決定
    。復於102年4月19日召開會議審查，經出席14位委員投票，
    以1票認屬職業疾病、9票認屬執行職務所致疾病、4票認非
    屬以上2者疾病。依職災保護法第16條規定，「執行職務所
    致疾病」之委員意見相同者超過委員2分之1以上，決定為「
    執行職務所致疾病」。
  ㈦勞工保險局（下稱勞保局）102年5月21日保給傷字第1021302
    0130號函相關內容如下：
  ⒈主旨：台端申請傷病給付案，經本局重新審查核定改按職業
    病辦理。
  ⒉說明三、「陳欣蘭女士從事加護病房護理工作，於99年10月2
    7日工作中突發性頭痛及嘔吐致系爭病情，申請99年10月30
    日至100年4月30日期間職業病傷病給付。案經本局洽調陳欣
    蘭女士就診之病歷資料併出具之說明書、出勤紀錄，及全案
    資料送請專科醫師審查，以據醫理見解核定按普通疾病辦理
    ，所請自99年12月23日給付至100年4月30日止共129日計74,
    820元。台端不服，申請審議，經勞工保險監理委員會審定
    撤銷本局原核定，理由略以，據所附聖馬爾定醫院職業醫學
    科100年4月6日開具之診斷證明書記載，陳女士所患疾病符
    合目標疾病，且因加班時數、照護病人及處理病人死亡的情
    形明顯增加，應足以造成短期及長期工作的精神緊張及疲勞
    累積，在無其他外傷或非工作相關之外在環境因素下，應可
    判斷為與職業相關。是以，本案就職業疾病認定之醫理見解
    既不一致，則容有依職災保護法第13條規定意旨，送職業疾
    病鑑定委員會進行鑑定之必要。案經本局依審定意旨送請行
    政院職業疾病鑑委會，經鑑定陳欣蘭女士所患系爭病情。綜
    上，經本局重新審查，陳欣蘭女士所患本局核定按職業病辦
    理，依前開規定，陳欣蘭女士自99年10月30日至99年12月22
    日期間請娩假仍取得原有薪資，應不予給付，所請傷病給付
    應自99年12月23日給付至100年4月30日止，按陳欣蘭女士平
    均日投保薪資1,160元之70%發給129日計104,748元，扣除前
    已領之74,820元，補發29,928元，將於近日內匯入陳欣蘭女
    士帳戶。」
  ㈧勞保局102年6月20日保給殘字第10260353870號函主旨略以：
    「台端申請失能給付案，經本局重新審查，核定補發600日
    職業病失能給付696,000元」。
  ㈨原審原告李育明、李○○(該部分已判決確定)為陳欣蘭之配偶
    及子女。
  ㈩系爭病情發生時，陳欣蘭平均月薪為38,241元，尚須35年始
    至法定退休年齡。
  上訴人於系爭病情發生後，已給付陳欣蘭自99年10月至100年
    3月之薪資共181,418元。
  陳欣蘭生前曾安置於護理之家。該機構所屬人員每5名病患設
    有1名照護員，超過護理之家機構每15床至少應有1護理人員
    之規定，應認該機構人員之設置已具有24小時全日看護之能
    力，並足以照護陳欣蘭，不需另聘看護照顧。
  陳欣蘭於99年10月27日系爭病情發生後即向勞保單位申請失
    能給付，並另行提起醫療訴訟(原審法院101年度醫字第6號)
    。
  陳欣蘭進入基督教醫院3個月，再轉入護理之家，均躺在床上
    ，無法自理。嗣於106年5月1日過世，戴德森醫療財團法人
    嘉義基督教醫院（下稱嘉基醫院）106年5月2日之死亡證明
    書記載「死亡種類：自然死；死亡原因：肝癌」。
  被上訴人等就中醫診所單據55,740元、陳欣蘭之喪葬費用均
    不再請求。  ㈠
四、兩造爭執之事項：
  ㈠陳欣蘭所患系爭病情，是否因執行職務所導致，而屬職業病
    ？
  ㈡聖馬爾定醫院職業醫學科100年4月6日開具之診斷證明書：
　⒈醫囑欄內容，是否足以證明陳欣蘭所受傷病，與其執勤職務
    有關？該醫囑之作成，是否係經調查、診斷而為之？
  ⒉是否可作為認定陳欣蘭罹患職業病之依據？另勞工保險局102
    年5月21日保給傷字第10213020130號函說明三，而審認陳欣
    蘭之疾病係屬職業病，於法是否有據？
  ㈢被上訴人得否依據職災保護法第7條規定請求上訴人損害賠償
    ？得請求金額若干？
  ㈣本件請求權之時效應自何時起算？被上訴人之請求權是否已
    罹於2年之時效？
五、得心證之理由：
  ㈠兩造爭執事項㈠部分，陳欣蘭所患系爭病情是因執行職務所導
    致：
  1.按被保險人罹患之疾病，經行政院職業疾病鑑委會鑑定為執
    行職務所致者，為職業病；勞工保險被保險人因執行職務而
    致傷病審查準則第20條定有明文。經查，依兩造不爭執事實
    之㈠、㈡、㈢等所示，陳欣蘭之系爭病情係在懷孕期間因工作
    量增加造成身體不堪負荷，應休假而未休假之累積時數，由
    原本68小時累積至135.5小時；而於99年10月27日輪值小夜
    班時，因頭痛、嘔吐不適，併發系爭病情；而經手術後有失
    語症、吞嚥困難、四肢癱瘓，業經陽明醫院出具診斷證明書
    在卷可稽，經行政院職業疾病鑑委會鑑定結果認係因執行職
    務所致等節，有勞保局102年5月21日保給傷字第1021302013
    0號函、勞委會102年5月14日勞安3字第10201457394號函在
    卷可稽（見原審卷一第16-18、77、91頁）。依前揭說明，
    陳欣蘭之系爭病情，既經行政院職業疾病鑑委會鑑定為執行
    職務所致者，即屬職業病。
  2.上訴人雖抗辯：前揭鑑定報告係經過2次否決後始通過，屬
    政策性通過，且陳欣蘭所患動靜脈畸形為先天性疾病，聖馬
    爾定醫院之診斷證明書應為病患囑述，不得作為判斷之依據
    ，顯有重新鑑定之必要云云，惟查行政院職業疾病鑑委會設
    立之意旨，本因職業疾病判定不易且爭議較多，故於職災保
    護法第14條規定中央主管機關為鑑定職業疾病應設置職業疾
    病鑑定委員會，辦理職業疾病之鑑定。而職業疾病鑑定委員
    會之組成，依據職災保護法第14條之規定，由中央主管機關
    遴聘中央主管機關代表2人、行政院衛生署代表1人、職業疾
    病專門醫師8至12人、職業安全衛生專家1人、法律專家1人
    組成，其中即有專門醫生8至12人。另依同法第16條之規定
    中央主管機關受理職業疾病鑑定之申請案件時，應即將有關
    資料送請鑑定委員會委員作書面審查，並以各委員意見相同
    者4分之3以上，決定之。未能依前項做成鑑定決定時，由中
    央主管機關送請鑑定委員會委員作第2次書面審查，並以各
    委員意見相同者3分之2以上，決定之。第2次書面審查未能
    做成鑑定決定時，由鑑定委員會主任委員召集全體委員開會
    審查，經出席委員投票，以委員意見相同者超過2分之1，決
    定之。故本件第1次書面審查因部分委員認依現有資料無法
    認定，未達全體委員意見相同者4分之3以上，無法作成鑑定
    ；經補正資料後，第2次書面審查亦未達委員意見相同者3分
    之2以上，仍無法作成鑑定決定，遂於102年4月19日召開會
    議審查，而經出席委員意見相同者超過2分之1，作成鑑定，
    認系爭病情屬執行職務所致。足認前揭行政院職業疾病鑑委
    會鑑定之作成，係按照法律規定程序進行，2次書面審查均
    無法作成決定時開會審查，經委員投票決定之，上訴人僅據
    此推斷通過為職業疾病屬政策性考量云云，顯屬臆測之詞，
    且上訴人並未舉證以實其說，尚難遽予推翻前揭鑑定報告。
    且行政院職業疾病鑑委會鑑定係認系爭病情為執行職務所致
    ，而非認腦部動靜脈畸形瘤屬執行職務所致，是腦部動靜脈
    畸形瘤是否先天性疾病，亦與本件無涉。上訴人抗辯：醫審
    會鑑定、國立成功大學醫學院附設醫院已表示目前無醫學文
    獻證實腦部動靜脈畸形瘤破裂為精神緊張或疲累所致，亦無
    醫學研究資料明確顯示更易發生系爭病情，目前醫學研究顯
    示動靜脈畸形瘤之出血危險因素主要為個人因素（參本院卷
    一第447-449頁）云云，殆有誤會，雖目前醫學文獻或有統
    計上不足（或認多為先天性、或係個人因素云云），而無法
    認定或不認同腦部動靜脈畸形瘤破裂為精神緊張或疲累所致
    ，惟此乃因目前醫學科技有限、職場病情多變、系爭病情（
    在工作中累積）可能突發，難以預測等緣故（且統計資料可
    能不全），尚無可採為有利上訴人之認定。
　㈡就兩造爭執事項之㈡部分，有關醫囑內容等事項，經查：
　1.按聖馬爾定醫院職業醫學科100年4月6日之診斷證明書醫囑
    欄已記載說明陳欣蘭係因「99年10月27日於工作中，因突發
    性頭痛、頭暈、嘔吐及視力糢糊至嘉基醫院急診就醫，隨後
    意識喪失，經腦部電腦斷層診斷…病患（即陳欣蘭）為加護
    病房護理人員，從事該工作10年，採輪班月換班作業，於發
    病前1個月（9月20日至10月24日）之累積時數紀錄（以每週
    5天40小時計）增加達67小時（68.5小時增加至135.5小時）
    ，且加護病房於發病前1週病人總數7-8人，較平時3-5人多
    ，該月份病患死亡人數為6人，較平時1-3人增加達2倍以上
    。另病患於發病時懷孕30週，但產檢紀錄無妊娠高血壓現象
    等情」，有該醫院診斷證明書附卷可憑（見原審卷一第14-1
    5頁）；可見該院綜合上述資料判斷，陳欣蘭之疾病符合目
    標疾病，因加班時數、照護病人及處理病人死亡情形明顯增
    加，應足以造成短期及長期工作的精神緊張及疲勞累積，在
    無其他外傷或非工作相關之外在環境因素下，應可判斷為與
    職業相關等語，並無不合理之情形。
　2.此外，尚有經手術後有失語症、吞嚥困難、四肢癱瘓，業經
    陽明醫院出具診斷證明書在卷可稽（見原審卷一第77頁）；
    另經電腦斷層檢查結果，診斷罹有小腦出血併發腦室出血，
    無法言語、進食、四肢無力、僵硬、臥床等情，有行政院衛
    生署嘉義醫院出具之勞工保險傷病診斷書（見原審卷一第75
    頁、第76頁背面、第77頁）；嘉基醫院出具顱內動靜脈畸型
    瘤破裂及腦室出血併水腦等病情之診斷證明書（同上卷頁背
    面）及佛教慈濟綜合醫院大林分院出具小腦出血及水腦症術
    後治療之診斷證明書（同上卷第76頁、第78頁背面），大致
    雷同均指陳系爭病情；並有經行政院職業疾病鑑委會鑑定結
    果認係因執行職務所致等節，有勞保局102年5月21日保給傷
    字第10213020130號函、勞委會102年5月14日勞安3字第1020
    1457394號函在卷可稽，已如上述。足認已經歷多家醫院診
    斷證明，難認陳欣蘭系爭病情與其執勤職務無關。
　3.上訴人又抗辯：陳欣蘭在系爭病情發生前後，其工作量並無
    增加，且依據醫學資料，陳欣蘭患有腦部動靜脈畸形血管，
    及懷孕，均使其血管破裂機率甚高，系爭病情之發生，與執
    行職務無涉云云，然證人即上訴人醫院護理長黃麗續證稱：
    陳欣蘭在上訴人醫院擔任契約護理師，已經在醫院有5、6年
    ，但是懷孕沒有特別調整，例行放假沒有放的部分，醫院也
    會做累積，每週工作時間表上備註欄應休未休時數為其所記
    載，部分人員係因自行安排活動或忙碌，所以未休假才會累
    積，醫院當時是沒有辦法記錄人員的上下班時間，我們是按
    照班表來上班下班，如果有突發狀況，有打電話請上一班的
    人員稍作等待等語（見原審卷一第115-118頁背面），並參
    諸上訴人醫院之護理人員每週工作時間表，員工之備註欄內
    幾乎均記載累積未休假，而陳欣蘭部分自至98年12月至99年
    10月均有累積未休假時數，且時數甚多，有上訴人醫院護理
    人員每週工作時間表可稽（見原審卷一第218至261頁）。是
    懷孕沒有特別調整，陳欣蘭應休未休時數已甚多，上訴人抗
    辯：陳欣蘭未有超時工作云云，應屬無據。又觀陳欣蘭於懷
    孕產檢期間，產檢紀錄均無妊娠高血壓現象，乃因工作中突
    發性頭痛、頭暈、嘔吐及視力模糊而急診就醫，此亦有聖馬
    爾定醫院100年4月6日診斷證明書可參（見原審卷一第77頁
    背面），且經行政院職業疾病鑑委會鑑定，認屬於因執行職
    務所致，而非因懷孕所致，已如上述，尚難僅以約略有無懷
    孕婦女腦血管動靜脈畸形出血死亡率統計比較數字醫療文獻
    ，否定前揭認定職業病之鑑定報告。陳欣蘭終因肝癌死亡，
    亦有嘉基醫院之死亡證明書附卷可稽（見本院卷二第113頁
    ）；並有職業醫學新趨勢與職場健康之醫學文獻有關日本過
    勞疾病包含腦出血等目標疾病之說明、勞委會勞工安全衛生
    研究所報告之搜尋日本過勞危險因子之工作相關過勞案例及
    危險因子研究報告(見本院104年度重勞上字第4號，下稱本
    院前審卷第45、47-51頁)、網路有關（腦溢血）過勞死標準
    及我國勞基法修法資料(見本院卷一第185-192頁)、臺灣醫
    護人員遊行訴求過勞新聞及易致肝癌等情(本院卷二第183至
    197頁)資料可參。
　4.上訴人亦抗辯：陳欣蘭死亡前昏迷意識不清，與未於事發隔
    日立即為根本性治療，遲至99年10月30日始開刀取出血塊非
    無相關云云，然上訴人就此部分迄未提出證據以實其說，尚
    難僅以上訴人臆測及卸責之詞，即採為憑；即醫審會於101
    年8月23日亦曾就陳欣蘭之腦部動靜脈畸形血管係屬少見疾
    病，即進行一般腦部電腦斷層攝影檢查，亦在以診斷。而醫
    學上認為腦出血為突發狀況，一旦出血，即可能導致病人意
    識昏迷，有醫審會另案就嘉基醫院急診室醫師之診治有無疏
    失之鑑定意見（於101年8月23日作成之編號0000000號鑑定
    書）在卷可稽（見原審卷一第123-125頁），已認診治醫師
    並無違反醫療常規及疏失、誤判之處，經臺灣嘉義地方檢察
    署檢察官不起訴處分在案（見原審卷一第127-131頁）。
　5.綜上，陳欣蘭罹前揭系爭病情確屬職業疾病，於法洵屬有據
    ，而上訴人未能舉證證明其並無過失。
  ㈢兩造爭執之事項㈢部分，被上訴人等得依職災保護法第7條規
    定請求損害賠償，得請求金額部分：
  1.按違反保護他人之法律，致生損害於他人者，負賠償責任。
    但能證明其行為無過失者，不在此限。不法侵害他人之身體
    或健康者，對於被害人因此喪失或減少勞動能力或增加生活
    上之需要時，應負損害賠償責任。不法侵害他人之身體、健
    康、名譽、自由、信用、隱私、貞操，或不法侵害其他人格
    法益而情節重大者，被害人雖非財產上之損害，亦得請求賠
    償相當之金額。其名譽被侵害者，並得請求回復名譽之適當
    處分；民法第184條第2項、第193條第1項、第195條第1項分
    別定有明文。次按勞工因職業災害所致之損害，雇主應負賠
    償責任。但雇主能證明無過失者，不在此限；職災保護法第
    7條定有明文。
  2.經查，陳欣蘭生前所受傷害確係執行職務所致，而上訴人未
    提出相關證據以證明其並無過失，已如前述，陳欣蘭依據前
    揭條文之規定，請求上訴人負損害賠償之責，即屬有據。爰
    就陳欣蘭各項請求是否有理由，分述如下：
  ⑴醫療費：請求金額319,900元（不含中醫診所、殯葬費用部分
    ），核無不合，亦為上訴人所不爭執（見本院卷二第238頁
    ）。
　⑵增加生活上需要部分：
　　查陳欣蘭生前安置於護理之家，為兩造所不爭執，該機構所
    屬人員每5床病患設有1名照護員，有護理之家103年12月31
    日中總嘉護字第1030015991號函可參（見原審卷二第51頁）
    ，尚超過護理之家機構每15床至少應有1護理人員之規定，
    應認護理之家護理人員之設置已具有24小時全日看護之能力
    。陳欣蘭在系爭病情後，自99年10月27日起至同年11月17日
    12時以前，因住加護病房共計16日，被上訴人等就此際之看
    護費不計入。而自同年月17日12時後起至同年月26日12時止
    ，合計9日金額17,100元，及自同年月26日起至100年8月21
    日止，合計261天(一日看護費為2,000元），金額522,000元
    ，均有嘉基醫院補發照顧服務員收據等為證（見本院卷二第
    227-228頁）；又自同年月22日起至106年5月1日止，5年8個
    月又9天，換算為68.3個月，因無收據，故仍同意依護理之
    家函文以每月19,623元為計算看護費，總金額為1,340,251
    元；以上合計看護費1,879,351元（即17,100元+2,000×261+
    19,623元×68.3=1,879,351元）。被上訴人主張：因其嗣後
    始取得在進護理之家前之相關看護單據，故在此更正前開看
    護費請求，並撤銷其於審理中所陳同意按每月以19,623元計
    算看護費之自認等語，核無不合，上訴人雖辯稱：兩造已經
    達成「證據契約」之合意，且陳欣蘭看護費之請求期間自99
    年11月17日至106年5月1日止，合計6年5個月15日，即77.5
    個月，每月看護費用19,623元計算即僅1,520,783元(19,623
    x77.5=1,520,783)云云，並非可採為有利上訴人之認定。
  ⑶勞動能力減損部分：
　　陳欣蘭自受傷日99年10月27日起後至106年5月1日死亡，共
    計6年6個月又7日），於其死亡後即未再請求，陳欣蘭當初
    經醫院治療後，仍意識不清，依勞工保險條例（下稱勞保條
    例）第53條附表所示已構成殘廢等級第1級，勞動能力已減
    損百分之百，有勞保局102年6月20日保給殘字第1026035387
    0號函可稽（見原審卷一第71頁）。陳欣蘭99年10月27日發
    生事故，當時平均月薪為38,241元，嗣至106年5月1日因肝
    癌病逝，其間雖有部分意識但完全無法施力，共計6年6個月
    又7日，換算為月共計78.23個月，則陳欣蘭得向上訴人請求
    勞動能力減損之損害賠償為為2,991,593元(38,241×78.23=2
    ,991,593)；又上訴人於系爭病情發生後，仍支付陳欣蘭薪
    資合計181,418元，為被上訴人等同意扣除，則被上訴人等
    就此得請求之金額2,810,175元（2,991,593-181,418=2,810
    ,175)。
  ⑷精神慰撫金部分：
　　陳欣蘭受有前揭傷害，依前揭說明，其得請求精神慰撫金，
    洵屬有據。爰審酌其於00年0月00日生，二專畢業，原擔任
    護理師，月薪約38,000元，名下有股票2筆，無不動產、汽
    車，業據陳欣蘭陳明在卷，亦有稅務電子財產閘門所得調件
    明細表在卷足憑（見原審救字卷第25、26頁）；另審酌陳欣
    蘭正值青年，於懷孕中因工作量過大不堪負荷，致終年臥病
    在床，上訴人醫院對於所屬醫護人員照護不週，未提供足夠
    之人力，陳欣蘭所受精神上傷痛，不言可喻，併衡前開教育
    程度、社會地位、資力及加害程度等情，認陳欣蘭生前已起
    訴請求之精神慰撫金80萬元為適當，逾此部分請求，尚無理
    由。
  ⑸又勞工職業災害保險制度，係令雇主負擔保險費，由國家代
    雇主履行職業災害補償，以確保勞工職業災害補償之公正、
    迅速，故國家依勞保條例所為之給付，其性質僅為減輕雇主
    經濟負擔，本質上仍屬勞基法之勞工職業災害補償，非謂由
    勞保局給付後，僱主即可免其補償責任，僅已給付部份僱主
    得與之抵充而已。勞工因遭遇職業災害而致死亡、殘廢、傷
    害或疾病時，雇主應依左列規定予以補償。但如同一事故，
    依勞保條例或其他法令規定，已由雇主支付費用補償者，雇
    主得予以抵充之，依前條規定給付之補償金額，得抵充就同
    一事故所生損害之賠償金額，勞基法第59條第1項、第60條
    定有明文。又按雇主依勞基法第59條規定所負之補償責任，
    係法定補償責任，此與依民法規定負侵權行為賠償責任者不
    同；勞基法第60條規定，雇主依同法第59條規定給付之補償
    金額，得抵充就同一事故所生損害之賠償金額，旨在避免勞
    工或其他有請求權人就同一職業災害所生之損害，對於雇主
    為重複請求，有失損益相抵之原則（最高法院103年度台上
    字第2076號裁判參照）。又按雇主於勞工因遭遇職業災害而
    致殘廢，未實際提供勞務，仍須依勞基法第59條規定予以補
    償，其性質已非屬因工作而獲得之報酬。又為避免勞工或其
    他有請求權人就同一職業災害所生之損害，對於雇主為重複
    請求，有失損益相抵之原則，同法第60條規定，雇主依前條
    規定給付之補償金額，得抵充就同一事故所生損害之賠償金
    額（立法理由參照）。是除雇主於終止勞動契約時所應給付
    之資遣費或退休金等性質、目的不同之給付，不得抵充外，
    其餘雇主所為之給付，基於衡平原則及避免勞工重複受益，
    皆得抵充其損害賠償金額（最高法院104年度台上字第2311
    號裁判參照）。至勞基法第59條之補償規定，係為保障勞工
    、加強勞、雇關係，促進社會經濟發展之特別規定，非損害
    賠償，同法第61條尚且規定該受領補償之權利不得抵銷，應
    無民法第217條過失相抵之適用（最高法院89年度第4次民事
    庭會議決議參照）。再勞基法第59條之補償規定，係為保障
    勞工，加強勞、雇關係、促進社會經濟發展之特別規定，性
    質上非屬損害賠償。且按職業災害補償乃對受到「與工作有
    關傷害」之受僱人，提供及時有效之薪資利益、醫療照顧及
    勞動力重建措施之制度，使受僱人及受其扶養之家屬不致陷
    入貧困之境，造成社會問題，其宗旨非在對違反義務、具有
    故意過失之雇主加以制裁或課以責任，而係維護勞動者及其
    家屬之生存權，並保存或重建個人及社會之勞動力，是以職
    業災害補償制度之特質係採無過失責任主義，凡雇主對於業
    務上災害之發生，不問其主觀上有無故意過失，皆應負補償
    之責任，受僱人縱使與有過失，亦不減損其應有之權利（最
    高法院95年度台上字第2542號裁判參照）。查依兩造不爭執
    事實之㈠、㈡、㈢所示，陳欣蘭受雇於上訴人醫院擔任加護病
    房護理工作，於99年10月間已懷孕30週，因上訴人對於加護
    病房人力不足情形未為改善及適當配調支援，致使陳欣蘭長
    期精神緊張及工作疲勞累積下，於99年10月27日輪值夜班時
    ，因系爭病情經手術及住院治療，仍有意識不清之後遺症及
    管路存留；是依上說明，上訴人已給付陳欣蘭領取之104,74
    8元傷病給付、696,000元失能給付，乃同一事故所生損害之
    給付，對於雇主為重複請求之賠償金額，自均得依損益相抵
    原則而扣除；而陳欣蘭因過勞所生系爭病情，並無與有過失
    之過失相抵適用；則被上訴人等依職災保護法第7條、勞基
    法第59條、民法第184條第2項、193條第1項及第195條第1、
    2項、及繼承之法律關係，請求5,008,678元（319,900元+1,
    879,351元+2,810,175元+800,000元-104,748元傷病給付-69
    6,000元失能給付=5,008,678元），洵屬有據。
　㈣兩造爭執之事項㈣部分，陳欣蘭在生前起訴之請求權未罹於2
    年時效部分：
　1.按因侵權行為所生之損害賠償請求權，自請求權人知有損害
    及賠償義務人時起，二年間不行使而消滅，自有侵權行為時
    起，逾十年者亦同；民法第197條第1項定有明文。次按所謂
    知有損害，非僅指單純知有損害而言，其因而受損害之他人
    行為為侵權行為，亦須一併知之，若僅知受損害及行為人，
    而不知其行為之為侵權行為，則無從本於侵權行為請求賠償
    ，時效即無從進行（最高法院46年台上字第34號裁判參照）
    。又按勞工因職業災害所致之損害，雇主應負賠償責任。但
    雇主能證明無過失者，不在此限；職災保護法第7條定有明
    文。此係針對雇主就職業災害所負之侵權行為賠償責任為規
    定，並採推定過失責任主義。是否構成職業災害應參酌同法
    第三章有關職業疾病認定及鑑定程序之規定判斷，故於行政
    院職業疾病鑑委會做成職業疾病鑑定決定前，勞工雖知有損
    害及行為人，而不知該行為人（雇主）之行為所致之損害為
    職業災害者，尚難認其本於職災保護法第7條所規定之請求
    權可行使而開始起算其消滅時效。本件陳欣蘭因系爭事故於
    102年5月21日始經行政院職業疾病鑑委會鑑定決定認為係「
    執行職務所致疾病」之職業災害事實（最高法院107年度台
    上字第2066號判決參照）。則在此之前，難謂陳欣蘭之監護
    人（原審100年度監宣字第2號裁定，本院前審卷二第161-16
    3頁）已知悉系爭事故確實構成職業災害，且處於得請求之
    狀態，自無從遽認在此鑑定決定前，陳欣蘭暨其監護人已知
    可行使職災保護法第7條規定之賠償請求權而開始起算其消
    滅時效。
  2.陳欣蘭既於收受勞保局於102年5月21日保給傷字第10213020
    130號函時，始知悉系爭病情係因執行職務所致，屬職業災
    害，得向雇主即上訴人請求損害賠償，有前揭函在卷為憑（
    見原審卷一第16頁），揆諸前揭法條及實務意旨所示，時效
    應自陳欣蘭之監護人於102年5月間，始知悉其罹病係職業災
    害所致及賠償義務人為上訴人，且處於得請求之狀態，其請
    求權時效應自102年5月間起算。而陳欣蘭已於103年4月15日
    起訴請求本件損害賠償，有原審收狀章可稽（見原審卷一第
    1頁），準此，陳欣蘭之請求權尚未罹於時效。
  3.上訴人雖抗辯：陳欣蘭於99年10月27日系爭病情發生後即向
    勞保單位申請失能給付，並另行提起醫療訴訟，顯已知悉損
    害，應起算時效云云，然失能給付尚未以職業病認定之，陳
    欣蘭自無法知悉因執行職務受有損害（職業災害）及損害賠
    償之賠償義務人，且另案之醫療訴訟係以嘉基醫院為上訴人
    而非本件上訴人，是上訴人抗辯陳欣蘭請求權已罹於時效云
    云，應屬無據。
六、綜上所述，陳欣蘭所受職業災害之損害係因執行職務所致，
    屬職業病。從而，陳欣蘭請求上訴人給付5,008,678元，及
    自起訴狀繕本送達翌日即103年4月23日（見原審卷一第30頁
    ）起至清償日止，按年息百分之5計算之利息，即屬正當，
    應予准許；逾此部分請求，洵屬無據。從而原判決（除確定
    部分外）就超過上開應予准許及假執行之宣告部分，為上訴
    人敗訴之判決，自有未洽，上訴意旨指摘原判決此部分不當
    ，求予廢棄改判，為有理由，爰由本院廢棄改判如主文第二
    項所示。至於上開應准許部分，原審為上訴人敗訴之判決，
    並無不合。上訴人仍執陳詞，指摘原判決此部分不當，求予
    廢棄改判，為無理由，應駁回其上訴。
七、本件事證已明，兩造其餘之攻擊或防禦方法及舉證，核與本
    判決之結果不生影響，爰毋庸逐一論列，併此敘明。
八、據上論結，本件上訴為一部有理由、一部無理由，依民事訴
    訟法第450條、第449條第1項、第79條、第85條第2項，判決
    如主文。
中　　華　　民　　國　　110 　年　　10　　月　　28　　日

　　　　　　　　　勞動法庭      審判長法  官  張世展

                                      法  官  黃佩韻

                                      法  官  莊俊華
上為正本係照原本作成。
如不服本判決，應於收受送達後20日內向本院提出上訴書狀，其
未表明上訴理由者，應於提出上訴後20日內向本院補提出理由書
狀（均須按他造當事人之人數附繕本）上訴時應提出委任律師或
具有律師資格之人之委任狀；委任有律師資格者，另應附具律師
資格證書及釋明委任人與受任人有民事訴訟法第466條之1第1項
但書或第2項（詳附註）所定關係之釋明文書影本。如委任律師
提起上訴，發回更審後為訴之變更（追加、擴張）部分應一併繳
納上訴裁判費。
中　　華　　民　　國　　110 　年　　10　　月　　28　　日

                                      書記官  劉素玲
【附註】
民事訴訟法第466條之1：
⑴對於第二審判決上訴，上訴人應委任律師為訴訟代理人。但上
  訴人或其法定代理人具有律師資格者，不在此限。
⑵上訴人之配偶、三親等內之血親、二親等內之姻親，或上訴人
  為法人、中央或地方機關時，其所屬專任人員具有律師資格並
  經法院認為適當者，亦得為第三審訴訟代理人。
民事訴訟法第466條之2第1項：
上訴人無資力委任訴訟代理人者，得依訴訟救助之規定，聲請第
三審法院為之選任律師為其訴訟代理人。